# 회귀분석 {#sec-week10}

## 회귀분석이란?

**회귀분석(regression analysis)**은 하나 이상의 독립변수를 사용하여 종속변수를 설명하거나 예측하는 통계적 방법이다. 독립변수와 종속변수의 관계를 수학적 모형(modeling)으로 표현하고, 모형을 통해 종속변수를 설명하고 예측한다.

**독립변수 수에 따른 구분**:

- 독립변수 1개: **단순회귀분석(simple regression)**
- 독립변수 2개 이상: **다중회귀분석(multiple regression)**

### 왜 "회귀"분석인가?

"Regression toward the mean" — 예측값(Y)은 X보다 평균에 더 가까운 값으로 예측된다는 의미에서 유래하였다. 예를 들어, 내담자의 호소 문제 심각도가 평균보다 높을 때, 상담 후 심각도 예측값은 평균 방향으로 수렴하는 경향이 있다.

## 단순회귀분석 (Simple Regression)

### 회귀선

$$\hat{Y} = b_0 + b_1 X$$

- **$b_0$ (절편, intercept)**: X가 0일 때 Y의 기대값(예측값)
- **$b_1$ (기울기, slope)**: X가 1만큼 변할 때 Y의 예측값이 변하는 정도

### 최소제곱법 (Least Squares Method, OLS)

데이터를 가장 잘 대표하는 회귀선은 **잔차(residual)**의 제곱합을 최소화하는 선이다. 잔차 = 실제 관찰된 Y값 − 회귀선이 예측한 Y값

### 회귀계수 산출

$$b_1 = r_{xy} \cdot \frac{s_Y}{s_X} \qquad b_0 = \bar{Y} - b_1\bar{X}$$

**해석**:

- 기울기($b_1$): 독립변수(X)가 1점 더 높으면 종속변수(Y)는 $b_1$만큼 더 높게 예측된다
- 절편($b_0$): 독립변수(X)가 0점일 때 종속변수(Y)는 $b_0$로 예측된다

### 단순회귀분석 실제 예시

**예시**: 상담 회기 수(X)를 독립변수로, 우울 감소 점수(Y)를 종속변수로 하는 회귀분석 — 상담 회기가 많을수록 우울이 감소하는가?

## 회귀분석 결과 해석

### 비표준화 회귀계수

결과표의 **Estimate** 열에 해당하며, 원점수 척도에서의 기울기·절편 값이다.

### 표준화 회귀계수 (β)

X와 Y를 모두 표준화(평균 0, 표준편차 1)한 후 회귀분석을 실시했을 때 산출되는 회귀계수이다.

- 단순회귀분석에서 표준화 회귀계수 = 상관계수(r)
- **해석**: X점수가 1표준편차 더 높을 때, Y는 β 표준편차만큼 더 높게 예측된다
- 여러 독립변수들의 **상대적 중요도 비교** 시 유용

### 회귀계수의 통계적 유의성 검정

**기울기($b_1$)에 대한 검정** — 가장 핵심적인 검정

| 구분 | 내용 |
|------|------|
| 영가설 | 모집단에서 기울기 값($b_1$)이 0이다 |
| 대립가설 | 모집단에서 기울기 값($b_1$)이 0이 아니다 |
| 판단 | p값이 .05보다 작으면 대립가설 채택 |

**참고: 표준오차(SE)와 검정통계량(t)**

- **표준오차(SE)**: 표집분포의 표준편차 — 표본에 따른 회귀계수의 변동성
- **검정통계량**: $t = \dfrac{b_1 - 0}{se(b_1)}$, 자유도: N − (독립변수의 수 + 1)인 t분포를 따름

### 결정계수 $R^2$

$$R^2 = \frac{SSR}{SST} = 1 - \frac{SSE}{SST}$$

- **SST**: 총 변동 (관찰값 − 평균)²의 합
- **SSR**: 회귀모형이 설명한 변동
- **SSE**: 설명되지 않은 변동(잔차)

**해석**: 종속변수(Y)의 변동성(분산) 중에서 독립변수(X)(또는 회귀모형)에 의해 설명된 부분의 비율이 __%이다. Adjusted $R^2$도 자주 활용된다(독립변수 수가 많을 때 $R^2$ 과대추정 보정).

### Overall Model Test (F검정)

F값이 통계적으로 유의하면 모집단에서 회귀모형이 예측력(설명력)을 가진다는 의미이다. 영가설은 "모든 기울기 회귀계수가 모집단에서 0의 값을 가진다"이며, 모집단에서 $R^2=0$인지에 대한 검정으로도 볼 수 있다.

## 다중회귀분석 (Multiple Regression)

### 개념

여러 개의 독립변수를 사용하여 종속변수를 설명 또는 예측한다.

$$\hat{Y} = b_0 + b_1X_1 + b_2X_2 \qquad Y = b_0 + b_1X_1 + b_2X_2 + e$$

**핵심 장점**: 다른 독립변수들(공변인; covariates)을 **통제**하고서 관심있는 독립변수의 영향을 확인할 수 있다.

### 다중회귀분석 결과 해석

**비표준화 회귀계수**:

- $b_0$: 모든 독립변수들의 값이 모두 '0'일 때의 Y의 예측값
- $b_1$: $X_2$가 동일한 값을 가지는 상황에서($X_2$가 통제되었을 때), $X_1$이 1만큼 더 높을 때 Y의 예측값이 얼마나 더 높은지/낮은지를 의미
- $b_2$: $X_1$이 동일한 값을 가지는 상황에서($X_1$이 통제되었을 때), $X_2$가 1만큼 더 높을 때 Y의 예측값이 얼마나 더 높은지/낮은지를 의미

**표준화 회귀계수(β)**: 모든 변수를 표준화(평균 0, 표준편차 1)한 후 분석했을 때 구해지는 회귀계수로, 독립변수들의 **상대적 중요도** 비교가 가능하다.

**$R^2$**: 종속변수의 분산 중에서 독립변수들 전체에 의해 설명된 비율

### 다중회귀분석 예시 (상담학)

**예시**: 상담 회기 수($X_1$)와 사회적 지지($X_2$)를 독립변수로, 심리적 안녕감(Y)을 종속변수로 하는 회귀분석 — 사회적 지지를 통제한 상태에서 상담 회기 수가 심리적 안녕감을 유의하게 예측하는가?

### 참고: "통제"의 의미

다중회귀분석에서 $X_1$의 회귀계수 $b_1$은 다음과 같은 수학적 과정을 거쳐 산출된다.

1. Y를 $X_2$로 회귀분석하여 잔차($e_1$) 계산 → $X_2$의 영향을 제거한 Y
2. $X_1$을 $X_2$로 회귀분석하여 잔차($e_2$) 계산 → $X_2$의 영향을 제거한 $X_1$
3. $e_1$과 $e_2$의 회귀분석으로 $b_1$ 산출

$b_1$은 "$X_2$와 공유하는 분산을 제거한 후" $X_1$과 Y의 순수한 관계를 반영한다.

## 회귀분석의 가정

회귀분석 실시 전 네 가지 가정을 확인해야 한다: **독립성, 정규성, 선형성, 등분산성**. 이를 확인하기 위해 **잔차분석(residual analysis)**을 실시한다.

### 다중공선성 (Multicollinearity)

독립변수들 사이에 높은 상관관계가 존재하는 상황이다. 매우 유사한 정보를 제공하는 변수들을 동시에 독립변수로 투입할 때 발생한다.

**확인 방법**: 공차(tolerance; $1-R_i^2$) < 0.1이면 다중공선성 의심, VIF(= 1/tolerance) > 10이면 다중공선성이 존재하는 것으로 판단

### 이상치 (Outlier) 확인

**Cook's D**: 해당 사례를 제외하고 회귀분석을 시행했을 때 회귀계수들($b_j$)의 변화를 나타내는 지표. 판단기준: D > 1이면 이상치로 진단

## 범주형 독립변수가 포함된 회귀분석

### 더미코딩 (Dummy Coding)

범주형 변수를 독립변수로 회귀분석에 투입하려면 **더미변수(0과 1의 값만 가지는 이분변수)**로 변환해서 투입한다.

**집단의 개수가 2개인 경우**: 한 집단은 0, 다른 집단은 1의 값을 가지도록 변환한다. 상담학 예시로 집단상담 참여 여부(비참여/참여)에서 비참여집단 = 0, 참여집단 = 1로 코딩한다.

**더미변수에 대한 기울기 회귀계수의 의미**: 두 집단의 종속변수 예측값 차이이며, 0의 값을 가지는 집단보다 1의 값을 가지는 집단이 종속변수의 예측값이 얼마나 더 높은지/낮은지를 의미한다.

**집단의 개수가 3개 이상인 경우**: 집단 하나를 **참조집단(기준집단)**으로 정하고, 나머지 집단에 대해 더미변수로 투입한다. '집단의 수 − 1'개의 더미변수를 투입한다.

**상담학 예시**: 상담 유형(개인상담/집단상담/온라인상담) — 미참여를 참조집단으로

| 집단 | $D_1$(개인) | $D_2$(집단) | $D_3$(온라인) |
|------|-----------|-----------|------------|
| 미참여 | 0 | 0 | 0 |
| 개인상담 | 1 | 0 | 0 |
| 집단상담 | 0 | 1 | 0 |
| 온라인상담 | 0 | 0 | 1 |

**회귀식**: $\hat{Y} = b_0 + b_1D_1 + b_2D_2 + b_3D_3$

**각 집단별 예측값**: 미참여(참조집단) $\hat Y = b_0$ / 개인상담 $\hat Y = b_0+b_1$ / 집단상담 $\hat Y = b_0+b_2$ / 온라인상담 $\hat Y = b_0+b_3$

**회귀계수의 의미**: $b_0$은 참조집단(미참여)의 Y 예측값이며, $b_1, b_2, b_3$은 각각 참조집단에 비해 개인상담·집단상담·온라인상담 집단의 종속변수 예측값이 얼마나 더 높은지/낮은지를 나타낸다.

### 더미변수 해석 시 주의사항

다른 독립변수들이 함께 모형에 투입된 경우, 더미변수의 회귀계수는 **다른 변수들이 통제된 상태에서** 해당 집단과 참조집단의 Y 예측값 차이를 의미한다.

- **정확한 해석 예시**: "(다른 변수들을) 통제한 상태에서, ○○집단이 참조집단에 비해 Y의 예측값이 △△점 더 높다"
- **부정확한 해석 예시**: "○○집단이 그렇지 않은 집단에 비해 Y의 예측값이 △△점 더 높다" (×)

## 회귀분석 핵심 요약

| 분석 유형 | 목적 | 특징 |
|-----------|------|------|
| 단순회귀 | X 1개로 Y 예측 | 회귀선 기울기·절편 해석 |
| 다중회귀 | X 2개 이상으로 Y 예측 | 통제 후 순수 효과 추정 |
| 더미코딩 | 범주형 X 투입 | 집단수−1개 더미변수 생성 |

**결과 보고 시 필수 정보**: 모형 설명량($R^2$, Adjusted $R^2$), 모형 유의성(F값, p값), 각 예측변수(B(비표준화), β(표준화), t값, p값)

## 회귀분석을 활용한 조절효과 분석

### 매개효과와 조절효과: 개념 구분

**매개효과(Mediation Effect)**는 독립변수가 **제3의 변수(매개변수)**를 통해서 종속변수에 미치는 효과이다. 독립변수 → 종속변수 사이의 **중간 과정(메커니즘)**을 파악하는 데 유용하다. 예시: 상담자 공감 → **작업동맹** → 내담자 증상 감소("상담자의 공감 수준이 높을수록 작업동맹이 강해지고, 그 결과 내담자의 증상이 더 많이 감소한다")

**조절효과(Moderation Effect)**는 독립변수가 종속변수에 미치는 효과가 **제3의 변수(조절변수)**에 의해 달라지는 효과이다. 독립변수의 효과가 **누구에게/어떤 조건에서** 더 강하게 나타나는지를 파악한다. 예시: 상담자 공감 → 내담자 증상 감소(내담자 애착유형에 따라 다름) — "상담자의 공감이 증상 감소에 미치는 영향이 안정 애착 내담자와 불안 애착 내담자 간에 다르게 나타난다"

::: {.callout-note}
**핵심 구분**: 매개효과 = **경로(how/why)** 파악 / 조절효과 = **조건(when/for whom)** 파악
:::

### 조절효과 분석방법

#### 조절효과의 개념

조절효과는 **상호작용효과(interaction effect)**와 동일한 개념이다. $X_2$의 값에 따라 $X_1$이 Y에 미치는 영향이 달라진다면 $X_1$과 Y의 관계에서 $X_2$의 조절효과가 있는 것이며, $X_1$이 Y에 미치는 효과의 방향이나 크기를 $X_2$가 조절한다는 의미이다.

#### 모형 설계방법

원 변수($X_1, X_2$)와 함께, **두 변수의 곱($X_1 \times X_2$)**으로 새로운 변수를 생성하여 함께 독립변수로 투입한다.

$$\hat{Y} = b_0 + b_1X_1 + b_2X_2 + b_3(X_1 \times X_2) = (b_0 + b_2X_2) + (b_1 + b_3X_2)X_1$$

**해석 예시**:

| $X_2$ 값 | 회귀식 | $X_1$의 기울기 |
|--------|--------|------------|
| $X_2 = 0$ | $\hat Y = b_0 + b_1X_1$ | $b_1$ |
| $X_2 = 1$ | $\hat Y = (b_0+b_2) + (b_1+b_3)X_1$ | $b_1+b_3$ |
| $X_2 = 2$ | $\hat Y = (b_0+2b_2) + (b_1+2b_3)X_1$ | $b_1+2b_3$ |

$X_2$가 1 증가할 때마다 $X_1$이 Y에 미치는 영향력이 **$b_3$만큼 변화**한다. **$b_3$가 통계적으로 유의**하면 조절효과가 존재하는 것이다.

**변수 처리 권장사항**: 연속변수는 **centering**(평균을 빼서 편차점수로 변환) 후 투입하여 다중공선성을 감소시키고 절편 해석 가능성을 확보한다. 범주변수는 **더미변수**로 변환 후 투입한다.

::: {.callout-note}
독립변수와 조절변수의 구분은 통계적으로 결정되는 것이 아니라, **연구자의 이론적 틀**에 따라 해석하는 것이다. X와 M의 위치가 바뀌어도 모형 설계방법은 동일하다.
:::

### 조절효과 분석의 실제

#### 예시 1: 연속변수 조절 (두 연속변수의 상호작용)

**연구문제**: 상담자의 공감 수준이 내담자의 우울 감소에 미치는 영향이 내담자의 사회적 지지 수준에 따라 다르게 나타나는가?

- 독립변수(X): 상담자 공감(CounselorEmpathy)
- 조절변수(M): 사회적 지지(SocialSupport)
- 종속변수(Y): 우울 감소(DepressionReduction)
- 모든 연속변수는 centering 처리 후 투입

**회귀분석 결과**:

| Predictor | Estimate | SE | t | p |
|-----------|----------|----|---|---|
| Intercept | 3.385 | 0.062 | 54.877 | <.001 |
| CounselorEmpathy_centering | 0.354 | 0.082 | 4.326 | <.001 |
| SocialSupport_centering | 0.330 | 0.082 | 4.010 | <.001 |
| CounselorEmpathy × SocialSupport | **0.308** | 0.102 | 3.029 | **.003** |

**계수 해석**:

1. **상담자 공감(b = 0.354)**: 사회적 지지가 **평균수준**인 내담자의 경우, 상담자 공감이 1점 더 높으면 우울 감소 점수가 0.354점 더 높게 예측됨(centering을 했기 때문에 절편은 두 예측변수가 모두 평균인 시점의 예측값)
2. **사회적 지지(b = 0.330)**: 상담자 공감이 **평균수준**일 때, 사회적 지지가 1점 더 높으면 우울 감소 점수가 0.330점 더 높게 예측됨
3. **상호작용항(b = 0.308, p = .003)**: 통계적으로 유의함. 사회적 지지가 높을수록 '상담자 공감에 따른 우울 감소 예측값의 변화량'이 더 커진다. 사회적 지지가 1점 더 높을수록, 상담자 공감→우울 감소 기울기가 0.308만큼 커진다. 즉, **사회적 지지가 높은 내담자**에게서 상담자 공감이 우울 감소에 미치는 효과가 더 강하게 나타난다.

#### 예시 2: 범주변수 조절 (연속변수 × 더미변수 상호작용)

**연구문제**: 집단상담 참여/비참여 집단에서 상담 회기 수에 따른 심리적 안녕감 변화가 다르게 나타나는가?

- 독립변수(X): 상담 회기 수(SessionCount)
- 조절변수(M): 집단상담 참여 여부(GroupCounseling: yes/no → 더미변수)
- 종속변수(Y): 심리적 안녕감(WellBeing)
- SessionCount는 centering 처리, GroupCounseling은 더미코딩(no=0, yes=1)

**회귀분석 결과**:

| Predictor | Estimate | SE | t | p |
|-----------|----------|----|---|---|
| Intercept | 52.159 | 1.175 | 44.395 | <.001 |
| SessionCount_centering | 1.112 | 0.242 | 4.600 | <.001 |
| GroupCounseling: yes – no | 4.420 | 1.718 | 2.572 | .010 |
| SessionCount × GroupCounseling (yes–no) | **0.846** | 0.376 | 2.250 | **.025** |

참조 집단: 비참여(no)

**계수 해석**:

- **상담 회기 수(b = 1.112)**: 집단상담 비참여 내담자의 경우, 회기가 1회 증가할 때마다 심리적 안녕감이 1.112점 증가
- **집단상담 참여(b = 4.420)**: 회기 수가 평균일 때 집단상담 참여 집단이 비참여 집단보다 심리적 안녕감이 4.420점 높음
- **상호작용(b = 0.846, p = .025)**: 집단상담 참여 집단에서 회기 수의 기울기가 비참여 집단보다 0.846 더 크다(비참여 집단의 기울기: 1.112, 집단상담 참여 집단의 기울기: 1.112 + 0.846 = **1.958**). 즉, 집단상담을 병행하는 경우 회기를 거듭할수록 심리적 안녕감이 훨씬 빠르게 향상된다.

### 참고: 매개효과 분석방법

#### 효과의 구분

독립변수(X)가 종속변수(Y)에 미치는 효과는 세 가지로 구분된다: X→Y 직접효과 = c, X→Y 매개효과(간접효과) = X→M→Y = $a \times b$, X→Y 총 효과 = 직접효과 + 매개효과 = $c + a\times b$

#### 완전매개와 부분매개

| 유형 | 조건 | 의미 |
|------|------|------|
| **완전매개** | 매개효과만 유의, 직접효과(c) 비유의 | X가 Y에 미치는 영향이 전적으로 M을 통해서만 나타남 |
| **부분매개** | 매개효과와 직접효과(c) 모두 유의 | X가 Y에 직접적으로도 영향을 미치며, M을 통한 경로도 유의 |

#### Baron & Kenny (1986) 방법

3번의 회귀분석을 통해 매개효과를 검증한다.

- **Step 1**: X → Y 회귀분석 → 총 효과($c+a\times b$) 유의성 확인
- **Step 2**: X → M 회귀분석 → 경로 a 유의성 확인
- **Step 3**: X, M → Y 회귀분석 → 경로 b와 직접효과 c 유의성 확인

::: {.callout-note}
총 효과가 유의하지 않더라도, 직접효과와 간접효과의 **방향이 반대인 경우** 매개효과와 직접효과가 모두 유의미할 수 있다(억제 효과, suppression).
:::

#### 매개효과 크기 계산 (Tracing Rule)

매개효과의 크기 = 해당 경로 회귀계수들의 **곱**: $(X\to M) \times (M\to Y) = a \times b$

#### 매개효과의 통계적 유의성 검정

**방법 1: Sobel Test** — 매개효과($a\times b$)의 표준오차를 공식으로 계산:

$$Z_{ab} = \frac{a \times b}{\sqrt{a^2 \times se_b^2 + b^2 \times se_a^2}}$$

비교적 간단하나, 매개효과 분포가 정규분포를 따른다는 가정이 필요하다. 실제로 회귀계수의 곱은 **편포**를 이루는 경우가 많아 한계가 있다.

**방법 2: 부트스트랩(Bootstrapping) 방법 — 현재 권장**: 표본자료로부터 **반복 표집**(통상 1000~5000회)을 통해 분포를 경험적으로 생성한다. 정규분포 가정이 불필요하여 **더 정확한 신뢰구간**을 제공한다. **95% 신뢰구간에 0이 포함되지 않으면** 매개효과가 통계적으로 유의하다.

**jamovi에서 분석 방법**: `medmod` 모듈 설치 → Mediation 메뉴 → Predictor: `CounselorEmpathy`, Mediator: `TherapeuticAlliance`, Outcome: `SymptomReduction` → Bootstrap 1000 samples 선택

| Effect | Label | Estimate | SE | Lower | Upper | % Mediation |
|--------|-------|----------|----|-------|-------|-------------|
| Indirect | $a \times b$ | 0.226 | 0.016 | 0.195 | 0.256 | 70.440 |
| Direct | c | 0.095 | 0.021 | 0.054 | 0.135 | 29.560 |
| Total | $c + a\times b$ | 0.320 | 0.024 | 0.274 | 0.369 | 100.000 |

예시: 외상 경험→인지적 왜곡→심리적 고통 — a(외상 경험→인지적 왜곡) = 0.337, b(인지적 왜곡→심리적 고통) = 0.669, 매개효과 = 0.226(95% CI [0.195, 0.256], 0 미포함 → 유의). **부분매개**: 직접효과(c=0.095)도 유의하므로 외상이 인지적 왜곡을 통해 심리적 고통을 증가시키는 경로 외에, 직접적인 영향도 존재한다.

## 조절/매개효과 핵심 요약

| 구분 | 조절효과 분석 | 매개효과 분석 |
|------|------------|------------|
| **목적** | 효과의 크기/방향이 달라지는 조건 파악 | 효과가 전달되는 경로/메커니즘 파악 |
| **모형** | X, M, X×M → Y | X→M→Y |
| **핵심 검증** | 상호작용항($b_3$) 유의성 | 간접효과($a\times b$) 유의성 |
| **권장 방법** | 연속변수 centering | 부트스트랩(bootstrap) |
| **jamovi** | Linear Regression에서 직접 구성 | medmod module → Mediation |

## R 실습

이 실습은 jamovi로 진행했던 `counseling_practice_data.csv`(상담학 실습 데이터, `counseling_practice_data_codebook.md` 및 `실습예제.html` 참고) 회귀분석 실습을 R로 재현한 것이다.

### 단순회귀분석

jamovi 실습(`week13/simplereg.png`)에서는 Linear Regression에서 Dependent Variable = `CounselingEffects`(상담 효과), Covariates = `CounselorEmpathy`(상담자 공감)로 지정하였다. 이는 `실습예제.html`의 Week 10–11 예제 1("상담자 공감(CounselorEmpathy)은 상담 효과(CounselingEffects)를 유의하게 예측하는가?")과 일치한다.

```{r}
#| eval: false
dat <- read.csv("counseling_practice_data.csv")

fit_simple <- lm(CounselingEffects ~ CounselorEmpathy, data = dat)
summary(fit_simple)   # 회귀계수(b), 표준오차, t값, p값, R^2, F검정 확인
```

### 다중회귀분석

jamovi 실습(`week13/multiplereg.png`)에서는 Dependent Variable = `CounselingEffects`, Covariates = `CounselorEmpathy`, `SocialSupport`, `TherapeuticAlliance`, `Depression`으로 지정하고, Assumption Checks에서 Collinearity statistics(VIF)를 체크하였다.

```{r}
#| eval: false
fit_multi <- lm(CounselingEffects ~ CounselorEmpathy + SocialSupport +
                   TherapeuticAlliance + Depression, data = dat)
summary(fit_multi)

# 다중공선성 확인 (VIF)
# car::vif(fit_multi)
```

### 조절효과 분석 (연속변수 × 연속변수)

`실습예제.html`의 Week 12 예제 1은 `CounselorEmpathy`(centering)와 `SocialSupport`(centering)의 상호작용이 `CounselingEffects`를 예측하는지 검증한다.

```{r}
#| eval: false
dat$CounselorEmpathy_c <- dat$CounselorEmpathy - mean(dat$CounselorEmpathy)
dat$SocialSupport_c    <- dat$SocialSupport - mean(dat$SocialSupport)

fit_mod <- lm(CounselingEffects ~ CounselorEmpathy_c * SocialSupport_c, data = dat)
summary(fit_mod)   # 상호작용항(CounselorEmpathy_c:SocialSupport_c)의 b, t, p 확인
```

### 조절효과 분석 (연속변수 × 범주변수)

`실습예제.html`의 Week 12 예제 2는 상담 회기 수(`Sessions`, centering)와 상담 유형(`CounselingType`, 더미코딩: 집단=1/개인=0)의 상호작용이 상담 효과를 예측하는지 검증한다.

```{r}
#| eval: false
dat$Sessions_c <- dat$Sessions - mean(dat$Sessions)
dat$Group_dummy <- ifelse(dat$CounselingType == 2, 1, 0)  # 집단상담=1, 개인상담=0

fit_mod2 <- lm(CounselingEffects ~ Sessions_c * Group_dummy, data = dat)
summary(fit_mod2)
```

::: {.callout-note}
`week13/simplereg.png`, `multiplereg.png` 스크린샷의 변수 목록에는 `CounselingApproach`, `AttachmentStyle` 등 실제 `counseling_practice_data.csv`에 없는 변수명도 함께 보이지만, 실제로 분석에 투입된 변수(Dependent Variable, Covariates에 지정된 변수)는 `CounselingEffects`, `CounselorEmpathy`, `SocialSupport`, `TherapeuticAlliance`, `Depression`으로 모두 CSV의 실제 열 이름과 일치하여, 위 R 코드는 스크린샷에 지정된 변수 조합을 그대로 사용하였다. 매개효과(부트스트랩) 분석은 jamovi의 `medmod` 모듈에 해당하는 기본 R 함수가 없어(별도 패키지 `mediation`, `lavaan` 등이 필요) 이번 실습에는 포함하지 않았다.
:::
