# t검정 {#sec-week05}

## z검정의 한계와 t검정의 필요성

### z검정이란?

표본평균이 특정 모집단 평균과 다른지 검정할 때, **z분포**를 활용하는 방법이다.

**예시**: 전국 중학생의 연간 봉사활동 시간 평균이 20시간과 차이가 있는지 검정하려 한다. 100명을 표본 추출했더니 표본 평균이 21시간이었다.

z검정의 공식:

$$z = \frac{\bar{Y} - \mu}{\sigma / \sqrt{N}}$$

이 공식에서 분모의 **σ**는 **모집단의 표준편차**다.

### z검정의 결정적 문제

z검정을 하려면 **모집단의 표준편차(σ)를 미리 알고 있어야** 한다. 그런데 현실에서 모집단의 표준편차를 정확히 아는 경우는 극히 드물다. 봉사활동 예시에서 "전국 중학생들의 봉사활동 시간 표준편차는 5시간"이라는 정보가 주어지지 않는다면 z검정을 쓸 수 없다.

::: {.callout-note}
모집단 분산을 모르는 현실적 상황에서는 z검정이 비현실적이다.
:::

## z검정 vs t검정: 무엇이 다른가?

$$z = \frac{\bar{Y} - \mu}{\sigma / \sqrt{N}} \quad \text{(모집단 표준편차 사용)}$$

$$t = \frac{\bar{Y} - \mu}{S / \sqrt{N}} \quad \text{(표본 표준편차 사용)}$$

핵심 차이는 **분모**에 들어가는 값이다.

- z검정: **σ** (모집단 표준편차, 이미 알고 있음)
- t검정: **S** (표본 표준편차, 데이터에서 계산)

모집단 표준편차를 모를 때, 표본에서 계산한 표준편차(S)로 추정한다. 이것이 t검정이다. "전국 평균 키를 모르지만, 내가 조사한 100명의 표준편차로 추정해서 검정하겠다"는 것이 직관적 이해이다.

## t분포(t-distribution)

모집단 표준편차 대신 표본 표준편차를 사용하면, 검정통계량의 분포가 달라진다.

### t분포의 특징

- 0을 중심으로 **좌우대칭** (정규분포와 동일)
- 정규분포보다 **봉우리가 낮고 양쪽 꼬리가 두꺼움** (표본 표준편차로 추정하는 데서 오는 불확실성 때문)
- **자유도(df, degrees of freedom)**에 따라 모양이 달라짐

### 자유도(df)란?

단일표본 t검정에서: **df = N − 1**. 예를 들어, 9명의 데이터로 평균을 구했다면 df = 8이다. 평균이 정해지면, 나머지 값 중 하나는 자동으로 결정된다. "자유롭게 변할 수 있는 값의 수"가 곧 자유도다.

### 자유도와 t분포의 관계

| 자유도(df) | t분포의 모양 |
|---|---|
| 작을수록 | 꼬리가 더 두꺼워짐 (불확실성 ↑) |
| df = 30 이상 | z분포에 근사 |
| df = ∞ | z분포와 동일 |

표본이 클수록 표본 표준편차가 모집단 표준편차에 가까워지므로, t분포도 z분포에 가까워진다.

## 평균 검정 방법 선택 기준

어떤 상황에서 z검정을, 어떤 상황에서 t검정을 쓸까?

- 모집단이 정규분포를 따르고, 모집단 분산을 알고 있다면 → z검정
- 모집단이 정규분포를 따르지만, 모집단 분산을 모른다면 → t검정 (대부분의 현실)
- 모집단 분포가 불확실해도 n ≥ 30이면(중심극한정리) → z검정 또는 t검정 (거의 동일)

::: {.callout-note}
실제 연구에서는 대부분 **t검정**을 사용한다.
:::

## t검정의 종류

비교하는 평균의 수에 따라 달라진다.

| 비교 평균 수 | 방법 |
|---|---|
| 1개 | **단일표본 t검정** (one sample t-test) |
| 2개 (짝지어진 자료) | **대응표본 t검정** (paired samples t-test) |
| 2개 (독립된 집단) | **독립표본 t검정** (independent samples t-test) |
| 3개 이상 | 분산분석(ANOVA) |

### t검정의 기본 가정

1. **정규성 가정**: 검정하려는 변수가 모집단에서 정규분포를 따라야 함. 변수는 **연속형**이어야 하며, 히스토그램, Q-Q plot, 왜도/첨도, **Shapiro-Wilk test**로 확인
2. **등분산 가정** (독립표본 t검정에만 해당): 두 집단의 분산이 모집단에서 동일해야 함. **Levene's test**로 확인

## 단일표본 t검정 (One Sample t-test)

**단일표본 t검정**은 하나의 표본에서 계산한 평균이, **이론적으로 설정한 기준값**과 차이가 있는지 검정하는 방법이다.

- 예시 1: 중학생의 연간 봉사활동 시간이 교육청 권장기준 20시간과 차이가 있는지 검정
- 예시 2: 상담 프로그램 참여자의 자기효능감 평균이 표준화 검사의 규준점수 3점(보통)과 다른지 검정

### 가설 설정

**연구 장면 예시**: 상담 전공 대학원생 A는 자신이 재학 중인 대학교 학생들의 학교만족도를 조사하고자 한다. 대학교 학생들 중 9명을 무선표집하여 5점 만점의 학교만족도 척도(연속적 점수)를 조사했더니, 평균 3.5점, 표준편차 0.75점이었다. A대학교 전체 학생의 학교만족도 평균이 3점(보통)과 차이가 있는지 유의수준 .05에서 검정하고자 한다.

- 영가설($H_0$): 모집단에서 학교만족도 평균이 3점과 같다 ($\mu = 3$)
- 대립가설($H_A$): 모집단에서 학교만족도 평균이 3점과 차이가 있다 ($\mu \neq 3$)

이 가설은 **양방검정(two-tailed)**이다. 방향을 특정하지 않고 "다르다"고 주장하기 때문이다.

### 검정통계량

$$t = \frac{\bar{Y} - \mu_0}{S_Y / \sqrt{N}}$$

$\bar Y$는 표본평균, $\mu_0$는 영가설이 참일 때 모집단 평균(비교 기준값), $S_Y$는 표본 표준편차, N은 표본 크기이다. 자유도는 df = N − 1이며, 이 t값은 자유도가 N−1인 t분포를 따른다.

t값의 의미는 "표본평균이 영가설에서의 기대값으로부터, 표준오차(SE)의 몇 배만큼 떨어져 있는가"이다.

### 계산 예시

$\bar Y = 3.5$, $\mu_0 = 3$, $S_Y = 0.75$, N = 9

$$t = \frac{3.5 - 3}{0.75 / \sqrt{9}} = \frac{0.5}{0.25} = 2.00$$

표준오차(SE) = 0.75/3 = **0.25**, t값 = **2.00**, df = 9 − 1 = **8**

### 결과 해석

분석 결과:

| | Statistic | df | p | Mean difference |
|---|---|---|---|---|
| 학교만족도 Student's t | 2.00 | 8.00 | **0.081** | 0.500 |

p = .081은 유의수준 .05보다 크므로 **영가설을 기각하지 못한다**. "A대학교 학생들의 학교만족도가 3점과 통계적으로 유의미한 차이가 있다고 볼 수 없다"는 결론이다.

::: {.callout-note}
"차이가 없다"는 것을 증명한 게 아니다. "차이가 있다는 충분한 증거를 확보하지 못했다"는 것이다.
:::

**APA 보고 형식**: 학교만족도의 평균(M = 3.50, SD = 0.75)은 기준점수 3점과 통계적으로 유의미한 차이를 보이지 않았다, *t*(8) = 2.00, *p* = .081.

### 정규성 확인

t검정 실시 전, 정규성 가정을 먼저 확인해야 한다.

- **방법 1 — Q-Q plot**: 데이터 포인트가 대각선(기대되는 정규분포 선)에 가까이 위치하면 정규성 만족
- **방법 2 — Shapiro-Wilk 검정**:

| | W | p |
|---|---|---|
| 학교만족도 | 0.910 | **0.319** |

p = .319 > .05이므로 **정규성 가정 만족**(영가설: "정규분포를 따른다"를 기각하지 못함). Shapiro-Wilk에서 p가 크면 정규성 문제가 없다(p가 .05보다 작으면 정규성 위반 의심).

::: {.callout-note}
표본이 작을수록(N < 30) Shapiro-Wilk 검정이 특히 중요하다.
:::

## 대응표본 t검정 (Paired Samples t-test)

**대응표본 t검정**은 짝지어진 두 자료의 평균에 차이가 있는지 검정하는 방법이다. 짝지어진 자료의 두 가지 유형은 (1) 같은 대상을 2번 반복 측정(사전검사–사후검사), (2) 짝을 지어 표집(부부 표본, 쌍둥이 표본)이다.

- 예시 1: 인지행동치료 프로그램 참여 전·후, 우울 척도 점수가 달라졌는가?
- 예시 2: 부부의 결혼만족도 차이가 있는가? (남편과 아내가 짝으로 묶임)

### 왜 단일표본 t검정이 아닌가?

사전-사후 비교는 한 집단이지만 **두 개의 평균**을 비교하는 것이다. 핵심은 "두 측정값 사이의 **차이**에 의미가 있는가?"를 묻는 것이다. 대응표본 t검정은 실제로 **차이점수(D = 사후 − 사전)**를 계산하여, 그 차이점수의 평균이 0과 다른지 검정한다. 즉, 내부적으로는 단일표본 t검정과 동일한 논리다.

### 가설 설정

**연구 장면 예시**: 100명의 학생이 교육 프로그램에 참여하기 전 사전검사, 참여 후 사후검사를 실시했다. 사전검사 평균 64.80점, 사후검사 평균 71.49점이었다.

- 영가설($H_0$): 사전검사와 사후검사 점수 평균에 차이가 없다 ($\mu_{사후-사전} = 0$)
- 대립가설($H_A$): 사전검사와 사후검사 점수 평균에 차이가 있다 ($\mu_{사후-사전} \neq 0$)

### 차이점수(Difference Score)

| 참여자 | 사전검사 | 사후검사 | 차이점수(D = 사후−사전) |
|---|---|---|---|
| 1 | 80 | 92 | **+12** |
| 2 | 33 | 31 | **−2** |
| 3 | 55 | 60 | **+5** |
| … | … | … | … |
| 100 | 63 | 70 | **+7** |
| **평균** | 64.80 | 71.49 | **6.69** |
| **표준편차** | 19.94 | 15.61 | **16.30** |

실질적인 표본 크기는 **pair의 수**이며 여기서는 100이다.

### 검정통계량

$$t = \frac{\bar{D} - 0}{S_D / \sqrt{N}}$$

$\bar D$는 차이점수의 표본평균(= 사후 평균 − 사전 평균), $S_D$는 차이점수의 표본 표준편차, N은 pair의 수이다. 자유도는 df = N − 1이다.

### 결과 해석

| | statistic | df | p | Mean difference | SE difference |
|---|---|---|---|---|---|
| post_test − pre_test | **4.10** | 99.0 | **< .001** | 6.69 | 1.63 |

t = 4.10, p < .001로 유의수준 .05보다 훨씬 작으므로 **영가설을 기각한다**. "교육 프로그램 참여 후 사후검사 점수가 사전검사 점수보다 통계적으로 유의미하게 높아졌다"는 결론이다.

**APA 보고 형식**: 교육 프로그램 참여 후 검사 점수(M = 71.5, SD = 15.6)는 참여 전 검사 점수(M = 64.8, SD = 19.9)보다 유의미하게 높았다, *t*(99) = 4.10, *p* < .001, Mean difference = 6.69.

### 정규성 확인

대응표본 t검정에서는 **차이점수(D)**의 정규성을 확인한다. Q-Q plot에서 데이터 포인트가 대각선 위에 거의 일치하게 분포하면 **정규성 만족**이다.

## 단일표본 vs 대응표본 t검정 비교

| | 단일표본 t검정 | 대응표본 t검정 |
|---|---|---|
| 비교 대상 | 표본 평균 vs 이론적 기준값 | 짝지어진 두 측정값의 평균 차이 |
| 검정하는 것 | 하나의 표본평균 | 차이점수(D)의 평균 |
| 자유도 | N − 1 | N − 1 (N = pair 수) |
| 사용 예 | 학교만족도 평균이 3점과 다른가? | 프로그램 전후 점수 차이가 있는가? |

## 독립표본 t검정 (Independent Samples t-test)

### 개념

**독립표본 t검정(independent samples t-test)**은 서로 독립적으로 추출된 두 집단의 모집단 평균에 차이가 있는지 검정하는 방법이다. 두 집단은 서로 관련이 없어야 한다(독립성).

- 예시 1: 프로그램 참여 여부(참여 vs 비참여)에 따라 협업능력 평균이 다른가?
- 예시 2: 성별(남 vs 여)에 따라 학업효능감 평균이 다른가?

**가설 설정 예시** (협업능력):

- $H_0$: $\mu_{참여} - \mu_{비참여} = 0$ (두 집단의 평균에 차이가 없다)
- $H_A$: $\mu_{참여} - \mu_{비참여} \neq 0$ (두 집단의 평균에 차이가 있다)

### 검정통계량

$$t = \frac{(\bar{Y}_1 - \bar{Y}_2) - 0}{\sqrt{S_p^2\left(\dfrac{1}{N_1} + \dfrac{1}{N_2}\right)}}$$

분자는 두 집단의 표본 평균 차이(영가설이 참일 때 기대되는 값 0을 뺌), 분모는 표준오차이다. 자유도는 df = $(N_1-1)+(N_2-1) = N_1+N_2-2$이다.

### 통합분산 (Pooled Variance, $S_p^2$)

독립표본 t검정에서는 두 집단의 분산이 모집단에서 같다고 가정(등분산 가정)하고, 두 표본 분산의 가중평균인 **통합분산**을 사용한다.

$$S_p^2 = \frac{(N_1-1)S_1^2 + (N_2-1)S_2^2}{(N_1-1)+(N_2-1)}$$

각 집단의 자유도를 가중치로 하여 두 표본 분산을 평균한 값이며, 등분산 가정이 충족될 때만 사용 가능하다.

### 분석 결과 예시

**시나리오**: 프로그램 참여 여부(참여 N=40, 비참여 N=60)에 따른 협업능력 차이 검정

**Independent Samples T-Test**

| | Statistic | df | p | Mean diff | SE diff |
|--|--|--|--|--|--|
| 협업능력 Student's t | 2.88 | 98.0 | 0.005 | 0.605 | 0.210 |

**Group Descriptives**

| Group | N | Mean | SD |
|--|--|--|--|
| 참여 | 40 | 7.42 | 1.10 |
| 비참여 | 60 | 6.82 | 0.979 |

t(98) = 2.88, p = .005로 유의수준 .05에서 영가설 기각. 참여집단(M=7.42)이 비참여집단(M=6.82)보다 협업능력이 유의미하게 높다.

## 등분산 가정 검토

### 기본가정 확인

독립표본 t검정을 실시하기 전, 두 가지 기본가정을 확인해야 한다.

1. **정규성 가정**: 각 집단의 데이터가 정규분포를 따르는가 — Q-Q plot으로 확인
2. **등분산 가정(homogeneity of variance)**: 두 모집단의 분산이 같은가

### Levene's Test (등분산 가정 검정)

등분산 가정 충족 여부를 확인하기 위해 **Levene's test**를 실시한다.

- $H_0$: 모집단에서 두 집단의 분산이 같다
- $H_A$: 모집단에서 두 집단의 분산이 차이가 있다

Levene's test의 **p값이 유의수준보다 크면** 영가설 수용, 즉 등분산 가정 충족을 의미한다.

| | F | df | df2 | p |
|--|--|--|--|--|
| 협업능력 | 1.17 | 1 | 98 | **0.282** |

p = .282 > .05이므로 영가설 수용, 등분산 가정 충족.

### 등분산 가정을 충족하지 못하는 경우: Welch's t-test

등분산 가정이 위배될 경우 **Welch's t-test**를 사용한다. 두 집단의 분산을 통합하지 않고 각각의 분산을 그대로 사용하며, 자유도 계산 방식도 달라진다(Welch-Satterthwaite 공식). 등분산을 가정한 방법보다 통계적 검정력은 약간 낮다.

$$t = \frac{\bar{Y}_1 - \bar{Y}_2}{\sqrt{\dfrac{S_1^2}{N_1} + \dfrac{S_2^2}{N_2}}}$$

**비교 예시**:

| | Statistic | df | p |
|--|--|--|--|
| Student's t | 2.88 | 98.0 | 0.005 |
| Welch's t | 2.82 | 77.1 | **0.006** |

## 양방향 검정과 일방향 검정

**양방향 검정(two-tailed test, 양측검정)**은 차이의 방향을 가정하지 않는 검정이다 ($H_A: \mu_1 - \mu_2 \neq 0$). **일방향 검정(one-tailed test, 단측검정)**은 차이의 방향을 미리 예측하는 검정이다 ($H_A: \mu_1 - \mu_2 > 0$ 또는 $< 0$).

| 검정 방향 | p값 계산 | 예시 |
|--|--|--|
| 양방향 | 양쪽 꼬리 면적의 합 | p = .005 |
| 일방향 | 한쪽 꼬리 면적만 | p = .002 (= .005 / 2) |

일방향 검정은 p값이 작아져 통계적 검정력이 높아지지만, 반대 방향 효과의 가능성을 완전히 배제한다.

::: {.callout-note}
일반적으로 양방향 검정을 적용한다(더 보수적, 학계 표준). 효과의 방향에 대해 강한 이론적 근거가 있을 때만 일방향 검정을 적용하며, 데이터를 보고 나서 사후적으로 일방향 검정을 선택하는 것은 부적절하다.
:::

## 효과크기 (Effect Size)

### p값의 한계

통계적 유의성(p값)만으로는 실제 효과의 크기를 알 수 없다. p값은 **효과크기와 표본크기에 동시에 영향**을 받으며, 표본이 매우 크면 실제로는 작은 차이도 통계적으로 유의미하게 나타날 수 있다. 따라서 통계적으로 유의할 때(영가설 기각 시), 추가로 **효과크기**를 보고해야 한다.

### Cohen's d

t검정에서 가장 많이 활용되는 효과크기 지수이다.

| Cohen's d | 해석 |
|--|--|
| d = 0.2 | 작은 효과크기(small effect) |
| d = 0.5 | 중간 효과크기(medium effect) |
| d = 0.8 | 큰 효과크기(large effect) |

**계산 공식**:

- 대응표본 t검정: $\hat d = \dfrac{|\bar D|}{S_D}$ (차이 점수의 평균을 차이 점수의 표준편차로 나눔)
- 독립표본 t검정: $\hat d = \dfrac{|\bar Y_1 - \bar Y_2|}{S_p}$ (평균 차이를 통합표준편차로 나눔)

**예시**: 대응표본 Cohen's d = 0.410(중간 효과크기), 독립표본 Cohen's d = 0.589(중간~큰 효과크기)

## 신뢰구간 (Confidence Interval)

### 점추정과 구간추정

**점추정(point estimation)**은 모집단의 모수치를 단일 값으로 추정한다(예: 표본 평균 72점 → 모집단 평균도 72점일 것이다). 단, 추정의 불확실성을 표현하지 못한다는 단점이 있다.

**구간추정(interval estimation)**은 오차범위를 고려하여 구간으로 추정한다. 표본 통계치와 모수치가 일치하지 않는 경우가 대다수이므로 오차범위를 고려한 신뢰구간을 활용한다.

### 95% 신뢰구간의 의미

**95% 신뢰구간(confidence interval, CI)**은 일정한 사례 수 n을 가진 표집을 무한히 반복추출하여, 표본 통계치 중심으로 신뢰구간을 설정했을 때, 이 중 95%가 모수치를 포함할 것이라 기대되는 구간이다.

::: {.callout-note}
"모수치가 신뢰구간 내에 있을 확률이 95%이다"라는 해석은 틀린 표현이다. 모수치는 고정되어 있고, 신뢰구간이 반복추출마다 달라진다. 올바른 해석은 "이런 방식으로 구간을 설정하면, 장기적으로 95%의 구간이 모수치를 포함한다"이다.
:::

### 신뢰구간을 활용한 가설검정

신뢰구간은 영가설을 수용하는 모수치 범위에 대한 정보를 제공한다.

- 95% 신뢰구간이 영가설의 모수치(예: 0)를 **포함** → 영가설 채택
- 95% 신뢰구간이 영가설의 모수치를 **포함하지 않음** → 영가설 기각

**예시** (협업능력 독립표본 t검정):

| Statistic | df | p | Mean diff | 95% CI Lower | 95% CI Upper |
|--|--|--|--|--|--|
| 2.88 | 98.0 | 0.005 | 0.605 | **0.189** | **1.02** |

95% CI [0.189, 1.02]에 0이 포함되지 않으므로 영가설 기각(p = .005와 일치).

## 핵심 요약

1. **t검정**: 모집단 표준편차를 모를 때 표본 표준편차로 추정하여 검정
2. **t분포**: 자유도(df = N−1)에 따라 모양 변화; df가 클수록 z분포에 근사
3. **단일표본 t검정**: 표본 평균이 특정 기준값과 다른지 검정
4. **대응표본 t검정**: 짝지어진 두 측정값의 차이(D)가 0과 다른지 검정
5. **독립표본 t검정**: 두 독립집단의 평균 차이 검정; 통합분산($S_p^2$) 활용
6. **등분산 가정**: Levene's test로 확인; 위배 시 Welch's t-test 사용
7. **양방향 vs 일방향**: 일반적으로 양방향 검정; 강한 이론적 근거가 있을 때만 일방향
8. **효과크기(Cohen's d)**: p값의 한계를 보완; 유의할 때 반드시 보고
9. **신뢰구간**: 구간추정; CI에 0 포함 여부로 가설검정 가능

## R 실습

이 실습은 `BDI_data.csv` 및 `학업심리_data.csv`를 이용한 R 실습이다. `BDI_data.csv`에는 실험/통제 두 집단(변수 `집단`)의 성별(`성별`), 사전 우울 문항(`BDI_사전_01`~`BDI_사전_21`), 사후 우울 문항(`BDI_사후_01`~`BDI_사후_21`)이 들어 있다.

### 자료 불러오기 및 파생변수 생성

BDI 사전/사후 21개 문항의 합계(총점)와 평균은 문항을 직접 더하여 만들 수 있다.

```{r}
#| eval: false
bdi <- read.csv("BDI_data.csv", fileEncoding = "UTF-8")

# 파생변수: 총점 (21개 문항을 직접 더함)
bdi$사전_총점 <- bdi$BDI_사전_01 + bdi$BDI_사전_02 + bdi$BDI_사전_03 +
                 bdi$BDI_사전_04 + bdi$BDI_사전_05 + bdi$BDI_사전_06 +
                 bdi$BDI_사전_07 + bdi$BDI_사전_08 + bdi$BDI_사전_09 +
                 bdi$BDI_사전_10 + bdi$BDI_사전_11 + bdi$BDI_사전_12 +
                 bdi$BDI_사전_13 + bdi$BDI_사전_14 + bdi$BDI_사전_15 +
                 bdi$BDI_사전_16 + bdi$BDI_사전_17 + bdi$BDI_사전_18 +
                 bdi$BDI_사전_19 + bdi$BDI_사전_20 + bdi$BDI_사전_21

bdi$사후_총점 <- bdi$BDI_사후_01 + bdi$BDI_사후_02 + bdi$BDI_사후_03 +
                 bdi$BDI_사후_04 + bdi$BDI_사후_05 + bdi$BDI_사후_06 +
                 bdi$BDI_사후_07 + bdi$BDI_사후_08 + bdi$BDI_사후_09 +
                 bdi$BDI_사후_10 + bdi$BDI_사후_11 + bdi$BDI_사후_12 +
                 bdi$BDI_사후_13 + bdi$BDI_사후_14 + bdi$BDI_사후_15 +
                 bdi$BDI_사후_16 + bdi$BDI_사후_17 + bdi$BDI_사후_18 +
                 bdi$BDI_사후_19 + bdi$BDI_사후_20 + bdi$BDI_사후_21

# 파생변수: 평균 (총점을 문항 수 21로 나눔)
bdi$사전_평균 <- bdi$사전_총점 / 21
bdi$사후_평균 <- bdi$사후_총점 / 21
```

### 기술통계

기술통계는 `summary()`, `mean()`, `sd()` 등으로 확인한다.

```{r}
#| eval: false
mean(bdi$사후_총점)
sd(bdi$사후_총점)
summary(bdi$사후_총점)
```

### 단일표본 t검정

종속변수 "사후 총점"을 기준값 15와 비교한다.

```{r}
#| eval: false
t.test(bdi$사후_총점, mu = 15)
```

### 독립표본 t검정

종속변수 "사후 총점", 집단변수 "집단"(실험/통제)으로 두 집단의 평균을 비교한다.

```{r}
#| eval: false
t.test(사후_총점 ~ 집단, data = bdi, var.equal = TRUE)   # Student's t (등분산 가정)
t.test(사후_총점 ~ 집단, data = bdi, var.equal = FALSE)  # Welch's t (등분산 미가정)

# 등분산 가정(Levene's test)은 car 패키지의 leveneTest()로 확인 가능
# car::leveneTest(사후_총점 ~ 집단, data = bdi)
```

### 대응표본 t검정

"사전 총점"과 "사후 총점"을 짝지어 비교한다.

```{r}
#| eval: false
t.test(bdi$사전_총점, bdi$사후_총점, paired = TRUE)
```

### 학업심리 데이터를 활용한 추가 연습

`학업심리_data.csv`(중·고등학생 200명, `GENDER`: 1=남학생/2=여학생, `SCHOOL`: 1=중학교/2=고등학교)를 이용한 연습문제(`연습문제_학업심리.md`)도 동일한 방식으로 R에서 수행할 수 있다.

```{r}
#| eval: false
aca <- read.csv("학업심리_data.csv", fileEncoding = "UTF-8")

# 1. 빈도분석 (성별, 학교급)
table(aca$GENDER)
table(aca$SCHOOL)

# 2. 학업 자기효능감 점수 생성 (EFFICACY_03, EFFICACY_06은 역채점: 5 - 원점수)
aca$자기효능감 <- (aca$EFFICACY_01 + aca$EFFICACY_02 + (5 - aca$EFFICACY_03) +
                   aca$EFFICACY_04 + aca$EFFICACY_05 + (5 - aca$EFFICACY_06) +
                   aca$EFFICACY_07 + aca$EFFICACY_08) / 8
mean(aca$자기효능감); sd(aca$자기효능감)

# 3. 학업 스트레스 점수 생성 및 성별 차이 검정
aca$스트레스 <- (aca$STRESS_01 + aca$STRESS_02 + aca$STRESS_03 + aca$STRESS_04 +
                 aca$STRESS_05 + aca$STRESS_06 + aca$STRESS_07 + aca$STRESS_08 +
                 aca$STRESS_09 + aca$STRESS_10) / 10
t.test(스트레스 ~ GENDER, data = aca, var.equal = TRUE)

# 4. 학습동기 하위영역 점수 생성
aca$내재동기 <- (aca$MOTIV_01 + aca$MOTIV_02 + aca$MOTIV_03 + aca$MOTIV_04) / 4
aca$외재동기 <- (aca$MOTIV_05 + aca$MOTIV_06 + aca$MOTIV_07 + aca$MOTIV_08) / 4
aca$무동기   <- (aca$MOTIV_09 + aca$MOTIV_10 + aca$MOTIV_11 + aca$MOTIV_12) / 4

# 5. 학습동기 하위영역별 성별 차이 검정
t.test(내재동기 ~ GENDER, data = aca, var.equal = TRUE)
t.test(외재동기 ~ GENDER, data = aca, var.equal = TRUE)
t.test(무동기   ~ GENDER, data = aca, var.equal = TRUE)
```

